臺灣宜蘭地方法院民事判決　　　　　　　　94年度訴字第83號
原　　　告　丙○○
被　　　告　甲○○
訴訟代理人　乙○○
當事人間分割共有物事件，業於民國94年07月20日言詞辯論終結
，本院判決如下：
    主      文
兩造共有坐落宜蘭縣五結鄉○○段八六八地號、地目建、面積七
一五平方公尺之土地，其中如附圖丙案所示868-Ｇ、面積一七五
‧五四平方公尺之土地，分歸由原告取得；如附圖丙案所示868-
Ｈ、面積五二六‧六二平方公尺之土地，分由被告取得；另附圖
丙案所示868-Ｋ、面積一二‧八四平方公尺之土地，則由兩造按
原應有部分繼續保持共有。
訴訟費用由被告負擔四分之三；餘由原告負擔。
    事實及理由
一、原告起訴主張：坐落宜蘭縣五結鄉○○段868地號、面積715
    平方公尺、地目建之土地，為兩造所共有，然共有人間並無
    以契約為禁止分割之約定，亦無因使用目的不能分割之情形
    ，惟經兩造多次協調均無法就分割方案達成協議，且原告認
    為應採如附圖甲案所示之分割方案，為此爰訴請裁判分割共
    有物等語。被告方面則辯稱：同意分割共有物，但應採用如
    附圖丙案所示之分割方案等語。
二、查原告主張坐落宜蘭縣五結鄉○○段868 地號、地目建、面
    積715 平方公尺之土地，為兩造所共有，原告應有部分比例
    為4分之1、被告則為4分之3。然系爭土地並無不能分割之情
    事，共有人間亦無不分割之特約，惟兩造於起訴前經協調，
    仍無法就分割方式達成協議之事實，已據原告提出地籍圖、
    土地登記謄本、調解書暨調解不成立證明書各一份為證（參
    卷宗第6至9頁），且為被告所不爭執，自堪信為實在。
三、按共有人得隨時請求分割共有物，但因物之使用目的不能分
    割或契約定有不可分割之期限者，不在此限，民法第 823條
    第1項定有明文。系爭五結鄉○○段868地號之土地編定為建
    地，依其使用目的即非不能分割，且兩造間又無不分割之約
    定，是原告請求分割系爭土地，核與前開之規定相符，自應
    予准許。
四、次按請求共有物之分割，應由法院依民法第 824條命為適當
    之分配，不受當事人主張之拘束。分割共有物時，法院應參
    酌當事人之聲明、共有物之性質、經濟效用及全體共有人利
    益等公平決之。另分割共有物，以消滅共有關係為目的，法
    院裁判分割共有土地時，除因該土地內部分土地之使用目的
    不能分割，或部分共有人仍願維持共有關係，應就該部分土
    地不予分割或准該部分共有人成立新共有關係外，應將土地
    分配於各共有人單獨所有（最高法院69年台上字第1831號判
    例可資參照）。經查，系爭五結鄉○○段 868地號土地略呈
    長方型，土地上有相連之建物兩棟，其中門牌號碼五結鄉 ○
    段587號之房屋為被告所有，該建物成L型，為磚木造鐵皮頂
    一層樓房屋；另棟門牌號碼五結路3段589號之建物，則為原
    告所有，屬木造建築，於屋外並有被告搭建之木造棚架；又
    系爭土地鄰近加油站，附近多為田地，住家密度不高，距羅
    東市區約二公里，且土地西邊有一私有道路，另北方則面臨
    五結路等情，已據本院履勘現場屬實，製有勘驗筆錄及照片
    附卷可憑（詳卷第36至45頁），從而本院審酌：
  (一)系爭土地上面積 12.84平方公尺之私設道路，按其性質不適
    宜分割，且兩造業同意就此部份繼續保持共有，自應由兩造
    按應有部分比例保持共有狀態。至兩造在系爭土地之建物，
    因雙方均同意不以各自所有建物坐落之土地進行分割，且於
    分割線確定後會自行處理建物坐落或占用問題，故對於兩造
    所分得之土地與渠二人使用建物之現況是否符合，即不列入
    本件分割方案之考慮條件，合先敘明。
  (二)本件原告主張在扣除原既有之道路面積後，請求將分割線與
    系爭土地與同地段 870地號土地之界址線平行，並按兩造應
    有部份比例調整面積，而提出如附圖所示之甲案；被告則主
    張在扣除道路面積後，應按兩造之應有部份比例即原告4 分
    之1、被告4分之 3來分配雙方土地可面臨五結路之長度後，
    再按應有比例折算之面積進行調整，即為如附圖所示之乙案
    （見卷宗第47、65頁）；然因雙方均希望分割後之土地面臨
    五結路之長度較長，從而各自堅持所提出之分割方案，無法
    就分割方案達成共識，嗣經被告表示同意讓步而再提出以甲
    、乙案中兩造分得土地面臨五結路之折衷長度，即附圖所示
    之丙案（參卷宗第65-1頁）。然原告主張應採用如附圖甲案
    之分割方案，其所持理由固認就土地形狀言，甲案中兩造所
    分得之土地現狀會比乙案或丙案所分割之土地形狀為方正，
    應較好利用，且如採丙案，則原告之土地將造成上窄下寬之
    不合理現象等語。惟查，系爭土地之北方因面臨五結路，且
    兩造均表示所分得之土地如面臨五結路之長度較長，土地之
    經濟價值亦會較高，是被告主張按雙方之應有部份比例，即
    原告4分之1、被告4分之3來分配面臨五結路之土地長度，足
    認可使雙方取得分割後之土地經濟價值，與兩造之應有部份
    比例相符。況且，如採用丙案之分割方案，則原告分得之土
    地所面臨五結路之長度為8.89公尺，較南邊之長度 9.445公
    尺，僅相差約 0.555公尺，該土地仍屬方正，應不會因此差
    距而減低該土地之利用價值；且兩造既均認為面臨五結路之
    長度乃為分割後土地是否具經濟價值或利用價值之重要條件
    ，故以雙方之應有部份比例來調整所取得土地面臨五結路之
    長度，顯較考量土地是否呈現方正為重要。
  (三)此外，如附圖所示之丙案之分割方案，各共有人所分得之土
    地面積與原應有部分比例相當，從而本院認為如附圖所示丙
    案之分割方案，應較符合兩造當事人之利益，而足採用。
五、綜上所述，爰採用如附圖丙案所示之分割方案，將兩造共有
    之系爭土地上如附圖丙案所示868-Ｇ、面積175.54平方公尺
    之土地分歸由原告取得；如附圖丙案所示編號868-Ｈ、面積
    526.62平方公尺之土地，分歸原告取得；另附圖丙案所示編
    號868-Ｋ、面積 12.84平方公尺之土地，則由兩造按原應有
    部分比例繼續保持共有。
六、末按分割共有物事件本質上並無訟爭性，乃係由法院斟酌何
    種方案較能增進共有物之經濟效益，並兼顧兩造之利益，以
    決定適當之分割方法，故兩造本可互換地位，由任一共有人
    起訴請求分割，均無不可，實質上並無所謂何造勝訴、敗訴
    之問題，是本事件之訴訟費用，自應由兩造各原應有部份比
    例分擔，方屬公允。
七、裁判費負擔之依據：依民事訴訟法第80條之1。
中　　華　　民　　國　　94　　年　　7　　月　　 28  　日
                  臺灣宜蘭地方法院民事庭
                      法　官　邱景芬
正本與原本無異。
如不服本判決應於判決送達後20日內提出上訴狀（須附繕本）。
中　　華　　民　　國　　94　　年　　8 　　月　　 1　　日
                      書記官　莊怡麗
